臺灣高等法院民事判決
108年度重上字第705號
上  訴  人  王世宏  

訴訟代理人  林拔群律師
            林火炎律師
            彭傑義律師
上  訴  人  鄭王月理
            莊英俊  
            潘莉如

共      同
訴訟代理人  黃介南律師
            鍾亦庭律師
            徐松龍律師
            徐沂彤律師

上列當事人間請求確認債權不存在事件，兩造對於中華民國108
年7月4日臺灣新北地方法院108年度重訴字第174號第一審判決各
自提起上訴，本院於110年1月5日言詞辯論終結，判決如下：
    主      文
兩造上訴均駁回。
第二審訴訟費用，上訴人鄭王月理、莊英俊、潘莉如上訴部分，
由上訴人鄭王月理、莊英俊各負擔五分之二，上訴人潘莉如負擔
五分之一。上訴人王世宏上訴部分，由上訴人王世宏負擔。
    事實及理由
一、上訴人王世宏（下稱王世宏）主張：臺北市○○區○○段○○段00
    地號，面積137平方公尺土地所有權全部（下稱系爭土地）
    為伊所有。伊委任訴外人王崑驊（下稱王崑驊）辦理系爭土
    地之所有權狀補發事宜，伊因此將國民身分證、印章、印鑑
    證明等物交付予王崑驊。惟王崑驊盜賣系爭土地予訴外人曾
    譜峰（下稱曾譜峰），曾譜峰則向證人孫維康（下稱孫維康
    ）借款以支付價金，但孫維康只願貸給曾譜峰新臺幣（下同
    ）2,500萬元，並要求設定抵押權為擔保，曾譜峰便要求王
    崑驊以系爭土地設定抵押權後始願付款。王崑驊未經伊同意
    盜蓋伊印章，偽以伊之名義於民國（下同）102年7月22日將
    系爭土地設定擔保債權最高限額5,000萬元之抵押權予對造
    上訴人鄭王月理、莊英俊、潘莉如（以下合稱鄭王月理等3
    人），擔保債權比例為鄭王月理、莊英俊各2/5、潘惠如1/5
    （下稱系爭抵押權）。孫維康於系爭抵押權設定登記同時將
    1,000萬元交付予王崑驊，嗣後孫維康再將餘款
　　1,500萬元交付予曾譜峰。伊自始未與鄭王月理等3人見面，
    亦未自鄭王月理等3人處取得任何金錢。鄭王月理等3人未向
    伊確認王崑驊有無代為受領借款之權限，即將1,000萬元交
    付王崑驊，難令伊負授權人責任，故系爭抵押權所擔保之債
    權並不存在。爰求為判決如附表一所示等語（原審判決如附
    表二所示，兩造對其敗訴部分均提起上訴）。並上訴及答辯
    聲明：如附表三所示。
二、鄭王月理等3人則以：王世宏自承其授權王崑驊簽發面額
　　2,500萬元、發票日為102年7月22日之本票一紙（下稱系爭
    本票）並代理借款，且王崑驊持有王世宏交付之身分證、印
    鑑章、印鑑證明及土地所有權狀正本等物，足令孫維康信其
    係經王世宏授權設定系爭抵押權以擔保借款。孫維康為鄭王
    月理等3人之代理人，貸與2,500萬元予王世宏，並由王崑驊
    指示孫維康交付款項予曾譜峰，故兩造已就2,500萬元訂立
    消費借貸契約。鄭王月理等3人信賴王崑驊有權代理王世宏
    借款2,500萬元，王世宏就此即應負表見代理之責，故系爭
    抵押權所擔保之2,500萬元債權確實存在。王世宏業於105年
    間向臺灣臺北地方法院（下稱臺北地院）起訴請求鄭王月理
    等3人塗銷系爭抵押權（105年度重訴字第1413號、下稱前案
    ）並獲敗訴判決確定，則王世宏於本件之主張為前案確定判
    決爭點效所及，不得於本件為相反主張等語，資為抗辯。並
    上訴及答辯聲明：如附表四所示。
三、兩造不爭執之事項：
  ㈠系爭土地為王世宏所有，王世宏委任王崑驊辦理系爭土地所
    有權狀補發事宜，王世宏並將國民身分證、印章、印鑑證明
    等物交付予王崑驊。王崑驊向王世宏佯稱可代為向金主借款
    ，以清償王世宏向訴外人林碧春之借款，且無須設定任何抵
    押，僅須提供本票為擔保即可云云。王崑驊另偽以王世宏之
    名義，於102年7月22日以鄭王月理等3人為權利人、王世宏
    為義務人，就系爭土地辦理最高限額5,000萬元之抵押權登
    記，約定債權比例分別為2/5、2/5、1/5。系爭抵押權所擔
    保債權，因存續期間於103年7月22日屆至而確定。
  ㈡王崑驊因涉嫌詐欺取財、行使偽造私文書及侵占等罪，經臺
    北地院以104年度訴字第280號刑事判決、本院刑事庭以105
    年度上訴字第3042號刑事判決有罪，並定應執行有期徒刑10
    年確定（通緝中）。
四、兩造爭執要點為：王世宏是否授權王崑驊簽發系爭本票向曾
    譜峰借款？系爭抵押權所擔保之債權是否不存在？茲就兩造
    爭點及本院得心證理由分述如下：
　㈠按確定判決之既判力，依民事訴訟法第400條第1項規定，就
    判決主文所判斷之訴訟標的發生。當事人之一造以該確定判
    決之結果為基礎，於新訴訟用作攻擊防禦方法時，他造應受
    其既判力之拘束，不得以該確定判決言詞辯論終結前所提出
    ，或得提出而未提出之其他攻擊防禦方法為與該確定判決意
    旨相反之主張，此係既判力積極作用之「遮斷效」。若就訴
    訟標的以外當事人主張或抗辯之重要爭點，本於兩造辯論之
    結果所為之判斷，除有顯然違背法令，或當事人提出新訴訟
    資料足以推翻原判斷之情形外，於同一當事人間，就與該重
    要爭點有關之他訴訟，不得再為相反之主張，法院亦不得作
    相異之判斷，此為「爭點效」，源於訴訟上之誠信原則及當
    事人公平之訴訟法理，避免紛爭反覆發生，以達一次解決之
    目的（106年台上字第2321號民事判決意旨參照）。
　㈡王世宏業於105年間，就臺北地院審理王崑驊被訴詐欺取財等
    罪之刑事訴訟附帶提起民事訴訟（即前案）。經查：
　⒈王世宏於前案對鄭王月理等3人所主張之原因事實為：王世宏
    委任王崑驊辦理系爭土地之所有權狀補發事宜，王世宏因此
    將國民身分證、印章、印鑑證明等物交付予王崑驊。惟王崑
    驊盜賣系爭土地予曾譜峰，曾譜峰則向孫維康借款以支付價
    金，但孫維康只願貸給曾譜峰2,500萬元，並要求設定抵押
    權為擔保，曾譜峰便要求王崑驊以系爭土地設定抵押後始願
    付款。王崑驊未經王世宏同意盜蓋王世宏之印章，偽以王世
    宏之名義於102年7月22日將系爭土地設定最高限額抵押權5,
    000萬元予鄭王月理等3人。孫維康於系爭抵押權設定登記同
    時將1,000萬元交付予王崑驊，嗣後孫維康再將餘款1,500萬
    元交付予曾譜峰等語。為此依民法第184條第1項、第185條
    、第767條第1項規定，聲明求為判命鄭王月理等3人應將系
    爭抵押權登記塗銷。
　⒉兩造於前案主張與抗辯之重要爭點為：王世宏有無授權王崑
    驊代為借款2,500萬元及設定抵押權，以及本件有無表見代
    理之情事。嗣經臺北地院審理後認為：王世宏授權王崑驊簽
    發系爭本票，王崑驊即持系爭本票向曾譜峰、鄭王月理等3
    人借款2,500萬元。王崑驊未經王世宏同意，就系爭土地設
    定系爭抵押權予鄭王月理等3人。然因曾譜峰（應為孫維康
    之誤）察覺有異，而僅透過孫維康（應為曾譜峰之誤）交付
    1,000萬元予王崑驊，王崑驊則將1,000萬元據為己有。王世
    宏雖未授權王崑驊就系爭土地設定最高限額抵押權，惟王世
    宏就系爭土地辦理抵押權登記事宜已有授權予王崑驊之表見
    行為，而使人信為王崑驊有其代理權，故王世宏自應對鄭王
    月理等3人負表見代理之授權人責任，系爭抵押權即屬有效
    存在。是王世宏請求鄭王月理等3人塗銷系爭抵押權登記，
    並無理由。臺北地院以105年度重訴字第1413號判決駁回王
    世宏對鄭王月理等3人之請求，有該判決影本可稽（見原審
    卷第59至68頁）。兩造均未聲明不服，已告確定，亦為兩造
    所不爭執。
　⒊從而前案判決主文中之判斷所生既判力所及客觀範圍如下：
    王世宏本於民法第184條第1項、第185條、第767條第1項規
    定，請求鄭王月理等3人應將系爭抵押權登記塗銷，經法院
    判決駁回王世宏該部分請求確定。前案判決理由中之判斷所
    生爭點效所及範圍如下：⑴王世宏授權王崑驊簽發系爭本票
    以擔保對外借款債務。⑵王世宏並無授權王崑驊設定抵押權
    。⑶借款人為王世宏，鄭王月理等3人已給付1,000萬元，此
    部分債權存在。⑷王世宏應就系爭抵押權之設定對鄭王月理
    等3人負表見代理之授權人責任。
  ㈢就系爭抵押權所擔保債權1,000萬元部分：
　⒈王世宏確曾授權王崑驊對外借款，鄭王月理等3人已給付
　　1,000萬元，王世宏應就系爭抵押權之設定對鄭王月理等3人
    負表見代理之授權人責任，乃前案列為重要爭點，經兩造攻
    擊防禦辯論後，法院所為之判斷，具有爭點效，並無顯然違
    背法令情事。則王世宏復於108年間提起本訴，請求確認系
    爭抵押權所擔保之債權不存在，並主張：王世宏未授權王崑
    驊簽發系爭本票以向曾譜峰借款1,000萬元，縱認王世宏確
    曾借款，惟鄭王月理等3人並未交付借款。縱認鄭王月理等3
    人曾交付借款，惟王世宏係向孫維康借款，並非向鄭王月理
    等3人借款。此外王崑驊無權受領借款，系爭抵押權所擔保
    之債權不存在云云，並提出孫維康於103年3月11日、103年
　　11月28日、訴外人藍美雪於103年12月12日、陳月華於104年
    2月24日、曾譜峰於104年3月20日在臺灣臺北地方檢察署（
    下稱臺北地檢署）檢察官訊問時、孫維康於105年7月6日在
    臺北地院刑事庭審理時之證言筆錄影本、本院刑事庭就曾譜
    峰、藍美雪所為104年度上易字第437號刑事判決、104年度
    上易字第1578號刑事判決、就孫維康所為103年度上易字第2
    723號刑事判決影本為憑。
　⒉依上開筆錄影本所示，藍美雪僅證稱：伊為曾譜峰之女友，
    以及系爭土地買賣與信託登記之經過等語（見本院卷一第
　　347頁）。陳月華僅陳稱：伊為會計，曾居間媒介曾譜峰購
    買民族東路不動產，以及系爭土地買賣契約當事人在王崑驊
    辦公室簽約之經過等語（見本院卷一第353頁）。曾譜峰證
    稱：伊因陳月華居間媒介而向王崑驊購買系爭土地，由陳月
    華以某公司名義與王崑驊簽立買賣契約，希望由伊出資，伊
    付200萬元，孫維康付1,000萬元，之後就沒有付款，伊認為
    伊被騙了。因為王崑驊私自拿王世宏的不動產借款，但伊知
    此事時已付1,200萬元，為保障權益，始要求辦理信託登記
    予藍美雪等語（見本院卷一第361至365頁）。孫維康則證稱
    ：伊為鍏富資產管理有限公司總經理，王世宏以系爭土地設
    定抵押向伊借款2,500萬元，鄭王月理等3人沒有出面，只是
    單純投資，伊把物件分析給鄭王月理等3人聽，他們自行決
    定投資，所以鄭王月理等3人跟王崑驊、王世宏都沒有接觸
    ，以及王世宏借款經過等語（見本院卷一第371至375、
　　385至387、397至417頁）。則據此足見藍美雪、陳月華、曾
    譜峰之證言，均僅足以證明系爭土地買賣契約之存在，並未
    提及借款情事，而孫維康之證言益足以證明王世宏確實向鄭
    王月理等3人借款，故均不足以推翻前案法院所為判斷。
　⒊本院上開104年度上易字第437號刑事判決所示事實為：曾譜
    峰、藍美雪向宜蘭縣礁溪鄉農地所有人詐稱購買其配售農地
    興建農舍，實則將配建農地向第三人抵押借款等情（見本院
    卷二第143至147頁）。本院104年度上易字第1578號刑事判
    決所示事實為：曾譜峰、藍美雪於受委任辦理新北市三重區
    不動產信託登記之際，將該不動產向第三人抵押借款等情（
    見本院卷二第161至189頁）。本院103年度上易字第2723號
    刑事判決所示事實則為：曾譜峰購買宜蘭縣宜蘭市農地後，
    將該地設定最高限額抵押權予孫維康指定之人，孫維康嗣後
    向地政事務所人員謊稱該最高限額抵押權所擔保之債權已確
    定，並據以申請辦理該最高限額抵押權讓與登記等情（見本
    院卷二第149至159頁）。則據此足證上開刑事判決所示事實
    、當事人、爭點皆與本件不同，故均不足以推翻前案法院所
    為判斷。
　⒋從而本件王世宏即應受前案爭點效之拘束，不得再為與該確
    定判決意旨相反之主張，本院亦不得作相異之判斷。鄭王月
    理等3人辯稱：兩造已就1,000萬元訂立消費借貸契約，王世
    宏就系爭土地辦理抵押權登記事宜已有授權予王崑驊之表見
    行為，應對鄭王月理等3人負表見代理之授權人責任，系爭
    抵押權所擔保之1,000萬元債權存在等語，即為可採。王世
    宏主張：系爭抵押權所擔保之1,000萬元債權不存在云云，
    應屬無據。
　㈣就系爭抵押權所擔保債權1,500萬元部分：
　  經查前案判決業已認定：王世宏授權王崑驊簽發系爭本票，
    王崑驊即持系爭本票向鄭王月理等3人借款2,500萬元，惟鄭
    王月理等3人僅給付1,000萬元，王世宏應就系爭抵押權之設
    定對鄭王月理等3人負表見代理之授權人責任，故系爭抵押
    權所擔保債權僅為1,000萬元，已如前述。本件鄭王月理等3
    人雖辯稱：王世宏於103年10月14日在臺北地檢署檢察官詢
    問時已自陳：王世宏確實透過代理人王崑驊向鄭王月理等3
    人借貸2,500萬元，有詢問筆錄影本可稽（見本院卷一第317
    至321頁）。證人張鎮陵於106年8月29日在前案到庭證稱：
    王世宏向鄭王月理等3人借款2,500萬元，有言詞辯論筆錄影
    本可按（見本院卷二第204至209頁）。孫維康並於103年5月
    19日在臺北地院民事庭、103年11月28日在臺北地檢署檢察
    官詢問時、105年7月6日在臺北地院刑事庭證稱：王世宏之
    代理人王崑驊指示鄭王月理等3人之代理人孫維康，分別交
    付2,500萬元予王崑驊及曾譜峰，有準備程序筆錄、詢問筆
    錄、審判筆錄影本可按（見本院卷一第335、305至309、411
    頁），故系爭抵押權所擔保債權，除前案判決理由中判斷
　　1,000萬元存在之外，尚有1,500萬元亦屬存在云云。惟上開
    證人證言筆錄影本均為鄭王月理等3人於106年12月22日即前
    案言詞辯論終結前所得提出之證據，則依遮斷效之作用，鄭
    王月理等3人不得再於本案提出為攻擊防禦方法，亦不得為
    與前案確定判決意旨相反之主張。鄭王月理等3人雖又辯稱
    ：孫維康業於106年3月7日在前案到庭證稱：王世宏向鄭王
    月理等3人借款2,500萬元，固有言詞辯論筆錄影本可按（見
    本院卷一第101至105頁）。惟鄭王月理等3人既未就前案判
    決聲明不服提起上訴而告確定，即無從再於本案提出孫維康
    該部分證言為攻擊防禦方法，亦不得為與前案確定判決意旨
    相反之主張。故鄭王月理等3人辯稱：系爭抵押權所擔
　　保之1,500萬元債權存在云云，並不可採。王世宏主張該部
    分債權不存在等語，應屬有據。
　㈤就系爭抵押權所擔保前述1,000萬元、1,500萬元以外其餘債
　　權2,500萬元部分：　
    經查王世宏授權王崑驊簽發系爭本票向曾譜峰、鄭王月理等
    3人借款1,000萬元，孫維康察覺有異，而僅透過曾譜峰給付
    1,000萬元予王崑驊，已如前述。系爭抵押權所擔保存債權
    確定期日為103年7月22日，有土地登記謄本影本可證（見臺
    北地院卷第21至23頁），則據此足證系爭抵押權之存續期間
    業於103年7月22日屆至。且兩造僅就系爭抵押權是否擔保前
    述借款債權1,000萬元、1,500萬元、合計2,500萬元部分有
    爭執，並不爭執別無其他受擔保債權存在，則王世宏主張系
    爭抵押權所擔保前述債權1,000萬元、1,500萬元以外其餘債
    權2,500萬元部分不存在，應屬有據。
五、綜上所述，王世宏請求確認系爭抵押權所擔保債權逾本金
　　1,000萬元部分不存在，為屬正當，應予准許。逾此部分之
    請求，為無理由，應予駁回。上開應准許部分，原審為鄭王
    月理等3人敗訴之判決，核無違誤。鄭王月理等3人就此部分
    指摘原判決不當，求予廢棄，為無理由，應駁回其上訴。就
    超過上開應准許部分，原審為王世宏敗訴之判決，並無不當
    ，王世宏上訴意旨求予廢棄改判，並非正當，應駁回其上訴
    。
六、本件事證已臻明確，兩造其餘之攻擊、防禦方法，核與判決
    結果不生影響，毋庸逐一論列，併此敘明。
七、據上論結，本件上訴均為無理由，依民事訴訟法第449條第1
    項、第78條、第85條第1項但書，判決如主文。
中　　華　　民　　國  　110　　年    1  　月　  26  　日
                  民事第十庭
                      審判長法　官  黃嘉烈
                            法　官  高明德
                            法　官  邱  琦
正本係照原本作成。
如不服本判決，應於收受送達後20日內向本院提出上訴書狀，其
未表明上訴理由者，應於提出上訴後20日內向本院補提理由書狀
（均須按他造當事人之人數附繕本）上訴時應提出委任律師或具
有律師資格之人之委任狀；委任有律師資格者，另應附具律師資
格證書及釋明委任人與受任人有民事訴訟法第466 條之1第1項但
書或第2項（詳附註）所定關係之釋明文書影本。如委任律師提
起上訴者，應一併繳納上訴審裁判費。
中　　華　　民　　國　　110 　年　　1 　　月　　26　　日

  　　　　　　　　　　　　　書記官  廖月女
附註：
民事訴訟法第466條之1（第1項、第2項）：
對於第二審判決上訴，上訴人應委任律師為訴訟代理人。但上訴
人或其法定代理人具有律師資格者，不在此限。
上訴人之配偶、三親等內之血親、二親等內之姻親，或上訴人為
法人、中央或地方機關時，其所屬專任人員具有律師資格並經法
院認為適當者，亦得為第三審訴訟代理人。






附表一：王世宏於原審訴之聲明
編號   一 確認被告鄭王月理以原告為債務人，就系爭土地，設定系爭抵押權（債權額比例2/5）所擔保之債權不存在。  二 確認被告莊英俊以原告為債務人，就系爭土地，設定系爭抵押權（債權額比例2/5）所擔保之債權不存在。  三 確認被告潘惠如以原告為債務人，就系爭土地，設定系爭抵押權（債權額比例1/5 ）所擔保之債權不存在。 

附表二：原判決主文
編號   一 確認被告鄭王月理以原告為債務人，就坐落於臺北市○○區○○段○○段00地號土地，由臺北市松山地政事務所於民國102年收件（收文字號松山字第115210號、登記日期為民國102年7月22日），所設定之擔保債權總金額新臺幣5,000萬元（債權額比例「2/5」）之最高限額抵押權所擔保之債權逾本金新臺幣1,000萬元部分不存在。  二 確認被告莊英俊以原告為債務人，就坐落於臺北市○○區○○段○○段00地號土地，由臺北市松山地政事務所於民國102年收件（收文字號松山字第115210號、登記日期為民國102年7月22日），所設定之擔保債權總金額新臺幣5,000萬元（債權額比例「2/5」）之最高限額抵押權所擔保之債權逾本金新臺幣1,000萬元部分不存在。  三 確認被告潘惠如以原告為債務人，就坐落於臺北市○○區○○段○○段00地號土地，由臺北市松山地政事務所於民國102年收件（收文字號松山字第115210號、登記日期為民國102年7月22日），所設定之擔保債權總金額新臺幣5,000萬元（債權額比例「1/5」）之最高限額抵押權所擔保之債權逾本金新臺幣1,000萬元部分不存在。  四 原告其餘之訴駁回。  五 訴訟費用由被告鄭王月理、莊英俊各負擔2/10；被告潘莉如負擔1/10；餘由原告負擔。 

附表三：王世宏上訴及答辯聲明
編號   一 上訴聲明：   ㈠原審不利於王世宏部分廢棄。   ㈡確認上訴人鄭王月理以王世宏為債務人，就坐落於臺北市○○區○○段○○段00地號土地，由臺北市松山地政事務所於民國102年收件（收文字號松山字第115210號、登記日期為民國102年7月22日），所設定之擔保債權總金額新臺幣5,000萬元（債權額比例「2/5」）之最高限額抵押權所擔保之債權，除原判決確認1,000萬元債權不存在以外之債權不存在。   ㈢確認上訴人莊英俊以王世宏為債務人，就坐落於臺北市○○區○○段○○段00地號土地，由臺北市松山地政事務所於民國102年收件（收文字號松山字第115210號、登記日期為民國102年7月22日），所設定之擔保債權總金額新臺幣5,000萬元（債權額比例「2/5」）之最高限額抵押權所擔保之債權，除原判決確認1,000萬元債權不存在以外之債權不存在。   ㈣確認上訴人潘惠如以王世宏為債務人，就坐落於臺北市○○區○○段○○段00地號土地，由臺北市松山地政事務所於民國102年收件（收文字號松山字第115210號、登記日期為民國102年7月22日），所設定之擔保債權總金額新臺幣5,000萬元（債權額比例「1/5」）之最高限額抵押權所擔保之債權，除原判決確認1,000萬元債權不存在以外之債權不存在。   ㈤訴訟費用由鄭王月理等3人依比例負擔。  二 答辯聲明：   ㈠上訴駁回   ㈡訟費用由鄭王月理等3人負擔。 

附表四：鄭王月理等3人上訴及答辯聲明
編號   一 上訴聲明：   ㈠原判決不利於上訴人鄭王月理、莊英俊、潘莉如之部分廢棄。   ㈡上揭廢棄部分，駁回上訴人王世宏於第一審之起訴。   ㈢第一、二審訴訟費用由被上訴人王世宏負擔。  二 答辯聲明：   ㈠上訴人王世宏之上訴駁回。   ㈡第一、二審訴訟費用由上訴人王世宏負擔。